臺灣高等法院臺南分院刑事判決　　　　　　　 九十一年度上訴字第六一八號　 Ｃ
　　　上　訴　人
　　　即　被　告　乙　○　○
　　　選任辯護人　黃　勝　昭
右上訴人因偽造文書等案件，不服臺灣雲林地方法院九十年度訴字第三三四號中華民
國九十一年四月十二日第一審判決（起訴案號：臺灣雲林地方法院檢察署九十年度偵
字第三三七六號），提起上訴，本院判決如左：
      主      文
原判決撤銷。
乙○○連續行使偽造私文書，足以生損害於他人，處有期徒刑拾月。
      事      實
一、乙○○以自己名義為會首，先後招募自民國八十八年七月十日起至九十年五月十
    日止、會款新臺幣（下同）二萬元、內標制、含會首與會員共二十三名、每月十
    日開標及自八十八年十二月二十五日起至九十一年一月二十五日止、會款二萬元
    、內標制、含會首與會員共二十六名、每月二十五日開標之互助會各一會。詎乙○○因自己經濟週轉不靈，竟基於意圖為自己不法所有之概括犯意，在雲林縣水
    林鄉○○村○○路四三號其住處，於八十八年七月十日起之互助會，在倒數第三
    會（即第二十一會），冒用甲○○名義，在標單上偽填甲○○之署名及填寫會息
    四千元得標，使該互助會其他活會會員及被冒名之會員甲○○陷於錯誤，而交付
    會款，共詐得四十四萬八千元，足以生損害於該互助會其他活會會員及被冒用之
    會員甲○○。又於八十八年十二月二十五日起之互助會，在第九會，冒用丙○○
    名義，標單上偽填丙○○之署名及填寫會息四千五百元得標，使該互助會其他活
    會會員及被冒名之會員丙○○陷於錯誤，而付付會款，共詐得四十三萬九千元，
    足以生損害於該互助會其他活會會員及被冒用之會員丙○○。嗣乙○○因宣佈倒
    會，甲○○等人始知受騙。
二、案經丁○○、丙○○、林榮正、甲○○、林灼珠、李宗源、呂玉珍訴由臺灣雲林
    地方法院檢察署檢察官偵查起訴。
      理      由
一、訊據上訴人即被告乙○○坦承以自己名義為會首，先後招募自八十八年七月十日
    起至九十年五月十日止及自八十八年十二月二十五日起至九十一年一月二十五日
    止之互助會各一會，並因自己週轉不靈，均在雲林縣水林鄉○○村○○路四三號
    其住處，分別於八十八年七月十日起之互助會，冒用告訴人甲○○之名義，以及
    於八十八年十二月二十五日起之互助會，冒用告訴人丙○○之名義各標得會款等
    情，惟辯稱：其冒用告訴人甲○○、丙○○名義係以口頭冒標，沒有寫標單未偽
    造私文書，其作會首二十幾年，不是故意要詐欺他們，也被人倒會云云。經查：
（一）被告以自己名義為會首，先後招募自八十八年七月十日起至九十年五月十日止
      、會款二萬元、內標制、含會首與會員共二十三名、每月十日開標及自八十八
      年十二月二十五日起至九十一年一月二十五日止、會款二萬元、內標制、含會
      首與會員共二十六名、每月二十五日開標之互助會各一會等情，業據被告於本
      院審理時供認不諱，並有該二會互助會名單影本各一份附於偵查卷（第五頁、
      第六頁）可資佐證。
（二）被告於偵查中供稱：「（（）年７月（起會）冒甲○○、丁○○標會？）
      我有冒黃豐著名標走會款，：：：。我也有冒甲○○的名標走會款。」「（
      年月（起會）你冒什麼人名標走？）冒丙○○名義標會，：：：。」等語（
      見偵查卷第十七頁正面、背面）；於原審審理時供稱：「我沒有偷標甲○○十
      日的那一會，：：：丁○○、丙○○部分我沒有經他們同意，就把會標起來的
      ，：：：。」「十日起的那一會，我確實有先跟他（指丁○○）標走，且我也
      沒有跟丁○○提起，我也是用書寫標單的方式標走的，：：：。」「我是在倒
      數第三會標甲○○的會起來的，也沒有經過他的同意，也是用標單寫的，標了
      四○○○元，：：：。」「我是在第九會就把他（指丙○○）二十五日的會標
      起來，：：：。」「我只承認冒標丁○○、甲○○、丙○○的會各一會。」「
      （冒標丁○○、甲○○、丙○○的互助會時，是否有寫標單？）丁○○、丙○○我沒有寫標單來標會，甲○○我就有寫標單來冒標。我只承認甲○○的部分
      我有寫標單來標會，其他二人的我沒有寫標單來標會。」等語（見原審卷第二
      六頁、第四二頁、第四四頁、第六七頁、第六九頁）；於本院審理時供稱：「
      （你因經濟周轉不靈，是不是在雲林縣水林鄉○○村○○路四十三號住處，分
      別於八十八年七月十日起之互助會，冒用丁○○、甲○○之名義，在不詳會期
      及倒數第三期冒用他們的名義得標？）沒有冒用丁○○的名義，有用甲○○的
      名義標會。」「（你以甲○○的名義冒標時有寫標單？）他們都沒有去，有去
      的人寫二千五，我就說是誰標到。」「（你在偵查中說有冒用丁○○名義？（
      提示九十他字七六五第十七頁））丁○○有去標，我沒錢給他，甲○○、丙○○我有冒標。」「（你在地院供述你沒有經過丁○○同意將他的會標走？（提
      示原審卷第二十六頁））我有告訴他，我有將一半的錢給他。」「（甲○○、
      丙○○用多少錢標？）都用四千五百元標。」「（甲○○、丙○○第幾會標？
      （提示會單））這張是會員的，第幾會我有寫在我的會單。」「（你八十八年
      七月十日招募的互助會在第幾會以多少錢冒甲○○的名義冒標，是不是倒數第
      三會冒標？）第幾會我記不起來，大概是四千元。」「（丙○○是不是第九會
      標的？）我有冒標但不知第幾會。」「（丁○○、丙○○、甲○○你冒標會款
      多少？）丁○○我沒有冒標，甲○○我不知第幾會冒標，丙○○我不知冒標多
      少，都在三千六百元左右冒標。」等語（見本院卷第九十一年六月六日及同年
      月二十七日審判筆錄）。被告對於是否冒告訴人丁○○、甲○○名義標會，於
      各該互助會第幾會冒告訴人丁○○、丙○○、甲○○名義標會，各以多少會息
      冒標，有無書寫標單冒標等情，先後供述不一。告訴人丁○○於偵查中、原審
      及本院審理時雖均指稱被告有冒標其所參加被告所招募自八十八年七月十日起
      之互助會，惟被告並未冒標告訴人丁○○參加之該互助會，詳如後述。而據告
      訴人甲○○於本院審理時所指稱：「（你有參加被告招募自八十八年七月十日
      起的互助會？）有。」「（你的會有被冒標？）最後一會有二人沒有得標，我
      才知被冒標。」「（第幾會被冒標？）我不知道。」「（標會要寫會單？）用
      日曆紙或白紙寫要標多少錢，並寫名字。」等語。告訴人丙○○於本院審理時
      指稱：「（你有參加被告招募自八十八年十二月二十五日起的互助會？）有。
      」「（你的會有被冒標？）有，但我不知道。」「（第幾會被冒標？）我不知
      道。」「（標會要寫會單？）用日曆紙或白紙寫要標多少錢，並寫名字。」等
      語。被告自白冒標告訴人甲○○、丙○○參加之上開互助會，核與告訴人甲○○、丙○○指訴之情節相符，足見被告有冒標告訴人甲○○、丙○○參加之上
      開互助會，惟告訴人甲○○、丙○○均不知第幾會被冒標，而被告於本院審理
      時雖亦供稱不知第幾會冒標其等上開互助會，惟被告於原審審理時業已供認其
      於倒數第三會冒標告訴人甲○○上開之互助會，於第九會冒標告訴人丙○○上
      開之互助會，自應以被告於原審審理時所供為準。又被告以多少會息冒標告訴
      人甲○○上開之互助會及冒標告訴人丙○○上開之互助會，於原審供稱其以會
      息四千元冒標告訴人甲○○上開之互助會，於本院審理時初供稱告訴人甲○○
      、丙○○都用四千五百元標會，後稱告訴人甲○○大概是以四千元冒標，告訴
      人丙○○以三千六百元左右冒標，被告於本院審理時所供其以會息四千元冒標
      告訴人甲○○上開之互助會，與其於原審審理時所供相同，告訴人甲○○部分
      自應以會息四千元較為可採，而告訴人丙○○則以四千五百元冒標較有利被告
      ，告訴人丙○○部分即以四千五百元較為可採，雖告訴人甲○○於本院審理時
      指稱：「（被告總共詐你多少錢？）四十六萬元是扣我自己標的一會。」云云
      ，告訴人丙○○於本院審理時指稱：「（被告總共詐你多少錢？）他什麼時候
      標去我不知道，十六會時沒有找到人。我參加一會被詐參拾貳萬。」云云。惟
      既係被告冒標告訴人甲○○及丙○○上開之互助會，自應以被告冒標其等上開
      之互助會會息為據，以此計算被告冒標告訴人甲○○上開之互助會共詐得之金
      額為四十四萬八千元（計算式：20000元×20＋（20000元－4000元）×3＝448
      000元），被告冒標告訴人丙○○上開之互助會共詐得之金額為四十三萬九千
      元（計算式：20000元×8＋（20000元－4500）×18＝439000元）。至於被告
      冒標告訴人甲○○上開之互助會及冒標告訴人丙○○上開之互助會，有無書寫
      標單冒標，被告雖於原審審理時坦承冒標告訴人甲○○上開之互助會時有書寫
      標單，否認冒標告訴人丙○○上開之互助會有書寫標單，惟據告訴人甲○○、
      丙○○於原審及本院審理時均指稱被告均係用標單標的等語，參諸告訴人丁○○於原審及本院審理時，告訴人林榮正、林灼珠、李宗源及告訴人呂玉珍之代
      理人呂姚美月於原審審理時均指稱被告均是用標單標會，被告冒標告訴人丙○○上開之互助會，亦應有用標單冒標，且於標單上偽填告訴人丙○○之署名及
      會息冒標，被告所辯其冒用告訴人甲○○、丙○○名義係以口頭冒標，沒有寫
      標單未偽造私文書云云，無足取。
（三）綜上所述，被告所辯，顯係卸責之詞，不足採信。事證明確，被告犯行堪以認
      定。
二、查民間互助會之標單，乃依習慣足以表示其會員願出利息若干之意思，參與競標
    之用，有通知證明之性質，自屬刑法第二百二十條第一項以文書論之私文書。核
    被告所為，係犯刑法第二百十六條、第二百十條之行使偽造私文書罪及第三百三
    十九條第一項之詐欺取財罪。其偽造署押之行為，乃係偽造私文書之階段行為，
    偽造後復持以行使，偽造私文書之低度行為應為行使之高度行為所吸收，均不另
    論罪。而各次行使偽造私文書，向多數活會會員及被冒名之會員行詐，乃一行為
    而觸犯數罪名，為想像競合犯，應依刑法第五十五條規定從一重處斷。又其多次
    詐欺取財及行使偽造私文書犯行，均時間緊接，方法相同，而觸犯構成要件相同
    之罪名，顯係基於概括之犯意反覆為之，均為連續犯，均應依刑法第五十六條之
    規定論以一罪，並均加重其刑。被告所犯上開連續行使偽造私文書罪及連續詐欺
    取財罪間，有方法結果之牽連關係，為牽連犯，應依刑法第五十五條規定從一重
    之連續行使偽造私文書罪處斷。
三、原審以被告犯罪事證明確，予以論罪科刑，固非無見，惟查：（一）被告所招募
    自八十八年七月十日起至九十年五月十日止之民間互助會，含會首與會員共二十
    三名，原審於事實認係二十四名，核有違誤。（二）被告並無冒告訴人丁○○之
    名標得互助會款，此由告訴人丁○○於本院審理時指稱八十八年七月十日起會之
    互助會於倒數第二會僅餘告訴人呂玉珍、丁○○及甲○○三人尚未標得互助會款
    ，而告訴人甲○○已遭被告冒其名標會，故剩餘之告訴人呂玉珍與丁○○即不可
    能成為已標會之死會會員，被告自無可能冒告訴人丁○○之名標會之行為可知，
    然原審認被告有冒丁○○之名標會，顯係有誤。（三）被告冒標告訴人甲○○上
    開之互助會共詐得之金額為四十四萬八千元，冒標告訴人丙○○上開之互助會共
    詐得之金額為四十三萬九千元，已如前述，原審認定被告假借告訴人甲○○名義
    冒標部分詐得四十六萬元；假借丙○○名義冒標部分詐得三十八萬元，亦有未合
    。被告上訴稱其是會首被倒會，其陸續還他們云云，雖無可採，惟原判決既有可
    議之處，即屬無可維持，應由本院將原判決予以撤銷改判。爰審酌被告犯罪動機
    起於支應自己所需、目的在取得金錢鉅款、所詐取之金額、告訴人所受之損害、
    犯後之態度以及尚未與被害人達成和解等一切情狀，量處如主文所示之刑。另被
    告偽造署押之標單於開標後就丟掉，業據被告於偵查中供明在卷，並無證據足資
    證明該標單尚存在，未免將來執行發生困難，爰不併予宣告沒收，附此敘明。
四、公訴意旨另略以：被告基於概括犯意，意圖為自己不法之所有，自八十八年七月
    十日起迄八十九年五月十五日止，以會養會之方式，連續在雲林縣水林鄉○○村
    ○○路四三號其住處，以被告其本人名義對外招募民間互助會三會，使丁○○等
    陷於錯誤而參加該互助會，其招募自八十八年七月十日起至九十年五月十日止、
    會款二萬元、含會首與會員共二十三名、每月十日在被告住處開標之互助會，冒
    用告訴人丁○○名義標得一會會款。又其招募自八十八年十二月二十五日起至九
    十一年一月二十五日止、會款二萬元、內標制、含會首與會員共二十六名、每月
    二十五日在被告住處開標之互助會，冒用告訴人林灼珠名義標得一會會款，因認
    被告此部分另涉犯刑法第二百十六條、第二百十條之行使偽造私文書罪嫌及刑法
    第三百三十九條第一項之詐欺取財罪嫌云云。
（一）公訴人認被告另涉犯右揭行使偽造私文書罪及詐欺取財罪，無非以除冒用林灼
      珠姓名標會外，對右揭事實坦承不諱，核與告訴人丁○○指訴情節大致相符，
      而被告如何冒用林灼珠姓名標會，業據告訴人林灼珠指訴綦詳為主要論據。
（二）訊據被告否認有有詐欺取財及偽造文書之犯行，辯稱：其是會首被倒會，其陸
      陸續續還他們，其沒有冒用丁○○名義標會等語。
（三）按犯罪事實應依證據認定，無證據不得推定其犯罪事實，不能證明被告犯罪，
      應諭知無罪之判決，刑事訴訟法第一百五十四條、第三百零一條第一項分別定
      有明文。又事實之認定，應憑證據，如未能發現相當證據，或證據不足以證明
      ，自不能以推測或擬制之方法，以為裁判基礎。另認定犯罪事實應依證據，為
      刑事訴訟法所明定，故被告否認犯罪事實所持之辯解，縱使不能成立，仍非有
      積極證據足以證明其犯罪行為，不能遽為有罪之認定，最高法院著有四十年臺
      上字第八六號、三十年上字第一八三一號判例可資參照。
（四）、經查：
      1.告訴人丁○○於本院審理時雖指稱：「（十日這會被告有無給你冒標？）有
        ，是被告的堂姐黃瑞柳說的。」「（黃瑞柳有沒有告訴你第幾會標？）他只
        說你哪裡還有會，你已經被標走了。」「（被告給你冒標的金額多少？）我
        有三個會，十日會我不知道他冒標多少錢。」等語，告訴人丁○○得知其參
        加被告所招募之上開互助會遭被告冒名標走，係由被告堂姐所輾轉告知，亦
        即告訴人丁○○非係因於開標期日前往標會，而發現其前已遭被告冒名標會
        而無法標得互助會款，故由告訴人丁○○之指訴，自無法證明被告有冒告訴
        人丁○○之名標會之事實，而被告於偵查中及原審審理時雖供認有冒告訴人
        丁○○名義標得會款，惟於本院審理時則供稱：「（你因經濟周轉不靈，是
        不是在雲林縣水林鄉○○村○○路四十三號住處，分別於八十八年七月十日
        起之互助會，冒用丁○○、甲○○之名義，在不詳會期及倒數第三期冒用他
        們的名義得標？）沒有冒用丁○○的名義，有用甲○○的名義標會。」等語
        ，被告否認冒用告訴人丁○○名義標得上開互助會會款，參以告訴人丁○○
        於本院審理時指稱：「（你倒數第二會去標，你說還有三個活會，他們的姓
        名是什麼？）呂玉珍、甲○○、我。」等語，被告既有冒告訴人甲○○之名
        義標會，則告訴人丁○○於倒數第二會去標會時，告訴人甲○○已遭被告冒
        名標會而喪失標會之權利，此時告訴人丁○○如亦已遭被告冒名標會，則將
        產生尚有兩次開標之機會，惟活會會員僅有呂玉珍一人之不合理情形，故告
        訴人丁○○於倒數第二會去標會時，應仍為活會，並未遭被告冒名標會而喪
        失標會權利，是被告並無冒丁○○名義標會之犯行。
      2.被告於偵查中及原審審理時均否認於上開八十八年十二月二十五日起之互助
        會，有以告訴人林灼珠之名義冒標之情事，而告訴人林灼珠於原審審理時亦
        指稱：「二十五日起的會，：：：被告有沒有冒標我的會，我也不知道。我
        是繼續繳到十九會，且第十九會被告也有跟我收會款。」等語，告訴人林灼
        珠之指訴並不能證明被告有何冒用告訴人林灼珠名義標會之事實。此外，亦
        查無其他積極證據足以證明被告有冒標告訴人林灼珠上開互助會之犯行。
      3.綜上所述，並無法積極證據足資證明被告有冒標告訴人丁○○、林灼珠上開
        互助會之犯行，惟公訴人認被告此部分與被告上開有罪部分，有連續犯及牽
        連犯之裁判上一罪關係，此部分爰不另為無罪判決之諭知，附此敘明。
據上論結，應依刑事訴訟法第三百六十九條第一項前段、第三百六十四條、第二百九
十九條第一項前段，刑法第五十六條、第二百十六條、第二百十條、第三百三十九條
第一項、第五十五條，罰金罰鍰提高標準條例第一條前段，判決如主文。
本案經檢察官劉得鉦到庭執行職務。
中    華    民    國      九十一      年      七      月      十一      日
                          臺灣高等法院臺南分院刑事第二庭
                                      審判長法官  陳    清    溪
                                            法官  林    永    茂
                                            法官  蘇    重    信
右正本證明與原本無異。
如不服本判決，應於判決送達後十日內向本院提出上訴狀，其未敘述理由者並應於提
出上訴狀後十日內向本院補提理由書（應附繕本)。
                                      法院書記官  趙    玲    瓏
中    華    民    國      九十一      年      七      月      十二      日
附錄法條：
刑法第二百十條：
偽造、變造私文書，足以生損害於公眾或他人者，處五年以下有期徒刑。
刑法第二百十六條：
行使第二百十條至第二百十五條之文書者，依偽造、變造文書或登載不實事項或使登
載不實事項之規定處斷。
刑法第三百三十九條第一項：
意圖為自己或第三人不法之所有，以詐術使人將本人或第三人之物交付者，處五年以
下有期徒刑、拘役或科或併科一千元以下罰金。
